臺灣板橋地方法院民事判決　　　　　　 95年度重訴字第517號
原　　　告　中租迪和股份有限公司
法定代理人　乙○○
訴訟代理人　丁○○
被　　　告　台灣土地銀行股份有限公司土城分公司
法定代理人　丙○○
訴訟代理人　甲○○
上列當事人間確認抵銷權不存在事件，經本院於民國96年3 月6
日言詞辯論終結，判決如下：
    主  文
原告之訴駁回。
訴訟費用由原告負擔。
    事實及理由
壹、程序方面：按不變更訴訟標的，而補充或更正事實上或法律
    上之陳述者，非為訴之變更或追加，民事訴訟法第256 條定
    有明文。本件原告起訴時訴之聲明第1 項為「確認被告台灣
    土地銀行土城分公司對第三人連雅清薪資所為之抵銷權不存
    在，鈞院95年度執新字第45003 號強制執行程序應予續行。
    」嗣原告於96年2 月14日提出民事辯論意旨狀更正前項聲明
    為「確認被告台灣土地銀行土城分公司於鈞院95年度執新字
    第45003 號執行命令送達後，對第三人連雅清薪資所為之抵
    銷權不存在，前揭強制執行程序應予續行。」核屬更正事實
    上或法律上陳述，尚非訴之變更或追加，先予敘明。
貳、實體方面：
一、原告主張：緣原告與第三人連雅清（下稱連君）因給付票款
    強制執行事件，就連君於被告公司之薪資聲請強制執行，業
    經鈞院核發95年度執字第45003 號執行命令在案。嗣被告聲
    明異議主張對連君之薪資行使抵銷權並聲請撤銷執行命令，
    致原告對連君之債權無法請求，依強制執行法第115 條之1
    規定，鈞院核發之執行命令之效力應及於連君將來可得對被
    告請求之薪資債權，而：
(一)、被告所為之抵銷行為與法定要件不符：按被告答辯狀第2 段
    後段所述，伊顯已自認與連君間並無約定抵銷契約之存在，
    僅依民法第334 條之規定主張伊與連君間互負給付種類相同
    之債，並均屆清償期，已符抵銷適狀按月為之云云。被告於
    收受鈞院95年度執字第45003 號執行命令後，竟就連君對其
    所有尚未具體存在且未屆至之薪資債權主張抵銷，有悖於最
    高法院95年度台上字第2247號、91年台上字第696 號民事判
    決意旨，蓋該等薪資債務（被動債權）尚未具體發生，被告
    對連君即未負有債務，自與抵銷之要件不符。又縱認其有法
    定抵銷規定之適用，然就法理推之，被告與連君間係屬單方
    之私法行為，而原告所聲請核發之扣押命令乃為公法性質之
    執行處分，依公法優先於私法之法律概念，該執行命令之效
    力應高於其雙方間之抵銷程序，故被告之聲明異議為無理由
    。
(二)、被告主張全數抵銷行為顯然違法無效：債權人縱依法對於債
    務人之薪資債權為執行時，亦僅得執行維持生活所必須以外
    之部分，而被告竟主張對連君之薪資債權全數行使抵銷權，
    顯有違強制執行法第122 條之規定，另參酌民法第247 條之
    1 規定之立法理由，顯為防止經濟上強者以壓迫方式欺壓弱
    者而設，此為求公平正義之觀念，實可類推於單方法律行為
    ，今被告憑持其僱用人之強勢地位，強令連君做無償之義工
    ，已構成該條第1 項第4 款之不當情形，此亦違反民法第71
    條之規定，是被告主全數抵銷行為顯然違法無效。
(三)、原告有受確認判決之法律上利益：被告主張對第三人連君之
    薪資債權行使抵銷權，並聲請撤銷執行命令，除致原告對連
    君之強制執行程序無法續行外，亦有損原告債權之實現，故
    原告有即受本案確認判決之法律上利益，無庸置疑，並聲明
    ：1.確認被告台灣土地銀行土城分公司於鈞院95年度執新字
    第45003 號執行命令送達後，對第三人連雅清薪資所為之抵
    銷權不存在，前揭強制執行程序應予續行。2.訴訟費用由被
    告負擔。
二、被告主張：
(一)、查訴外人連雅清係被告之職員，前於民國95年4 月11日向被
    告借款新台幣（下同）80萬元，但伊積欠之借款逾期未還，
    業據被告依雙方授信約定書之約定主張視為全部到期，目前
    伊尚積欠如客戶往來明細之本金利息及違約金未還，此有借
    據1 紙及授信約定書可證，訴外人連君對被告有薪資債權，
    故被告與伊即係互負給付種類相同之債務，並均屆清償期，
    已符抵銷適狀，被告自得依民法第334 條規定對連君行使抵
    銷權。原告訴請確認被告抵銷權不存在，即係否認被告依法
    得行使之抵銷權，依最高法院52年台上字第1240號判例意旨
    ，自屬欠缺權利保護要件，應予駁回。
(二)、按上開被告對訴外人連雅清之債權，均係被告於鈞院民事執
    行處核發95年執新字第45003 號執行命令扣押連君薪資前即
    已取得之債權。依民法第340 條規定之反面解釋，第三債務
    人，於債權扣押前，對於債務人所取得之債權，得互相抵銷
    ，從而，被告對訴外人連雅清之薪資債務主張抵銷，自屬法
    之所允。
(三)、次查，原告主張未到期之薪資債權不得抵銷，惟對訴外人連
    君每月薪資到期、具抵銷適狀時，被告自得按月依民法第33
    4 條之規定行使抵銷權，而非於未到期前主張抵銷。且強制
    執行法第115 條之1 規定對於薪資及其他繼續性給付之債權
    所為強制執行…其效力及於扣押後應受及增加之給付。惟被
    告（即第三債務人）於收受扣押命令後，以訴外人連君（即
    執行債務人）之債權於伊每月薪資屆期時按月主張抵銷權，
    故被告於抵銷適狀時行使抵銷權自屬法之所允，原告所辯，
    顯無理由。
(四)、再查，抵銷之性質在迅速滿足債權，維持互負債務之二人間
    之利益平衡，有擔保債權之機能，此即主動債權以債務人之
    被動債權為擔保，且不待公示，當然發生抵銷權，此抵銷權
    之擔保機能不僅為學者通說見解，司法實務界更認為主張抵
    銷之權利，不因權利質權設定而受影響（最高法院76年台上
    字第1779號判決參照），且無須質權人之同意（最高法院84
    年台上字第35號判決參照）。準此，訴外人連雅清對被告之
    薪資債權，已到期之部份，業因被告合法按月行使抵銷權而
    不存在，尚未到期部份，於被告債權未獲全額清償前，均將
    因被告按月行使抵銷權而消滅，原告之訴，顯無即受確認判
    決之法律上利益，依民事訴訟法第247 條規定，自不得提起
    本訴，聲明：1.原告之訴駁回。2.訴訟費用由原告負擔。
三、按確認法律關係之訴，非原告有即受確認判決之法律上利益
    者，不得提起之，民事訴訟法第247 條第1 項前段定有明文
    ，所謂即受確認判決之法律上利益，係指因法律關係之存否
    不明確，致原告在私法上之地位有受侵害之危險，而此項危
    險得以對於被告之確認判決除去之者而言（最高法院27年台
    上字第316 號、42年台上字第1031號、52年台上字第1240號
    判例意旨參照）。本件原告主張被告對第三人連雅清之薪資
    債權行使抵銷權，並聲請撤銷執行命令，除致原告對之強制
    執行程序無法續行外，亦有損原告債權之實現，確將致原告
    上開私法上地位有受侵害之危險，實對原告之權益影響甚鉅
    ，自有確認利益，合先敘明。
四、又按強制執行法第115 條之執行命令，送達於第三人時發生
    效力，強制執行法第118 第2 項定有明文。經查，本院民事
    執行處就系爭薪資債權所核發之扣押命令，於95年10月26日
    送達於被告，有送達證書一件可資參照，依前揭規定，該扣
    押命令應於95年10月26日發生效力，此一事實足堪認定。
五、本件原告主張第三人連雅清積欠其票款債務，經其聲請強制
    執行，本院於95年10月24日以板院輔95執新字第45003 號執
    行命令扣押該第三人對被告之薪資債權，業據其提出本院95
    年度促字第35884 號支付命令暨確定證明書及上開執行命令
    各1 件（均影本）為證，並經本院調閱本院95年執字第4500
    3 號清償債務執行卷宗查核屬實，堪認為真正。次查被告抗
    辯伊於上開執行命令核發前，即對該第三人有80萬債權存在
    ，約定借款期間自95年4 月11日起自102 年4 月11日止，有
    被告提出客戶往來明細查詢、借款契約及授信約定書為證，
    且為原告所不爭執，堪信被告之抗辯為真正。又被告與連雅
    清所簽立之授信約定書第5 條約定：「立約人（即連雅清）
    對貴行（即被告）所負之一切債務，如有下列情形之一時，
    貴行得以合理期間通知或催告立約人後，減少對立約人之授
    信額度或縮短借款期限，或視為全部到期：(4)受強制執行或
    假扣押、假處分或其他保全處分，致貴行有不能受償之虞者
    。（此款並經立約人即連雅清蓋章同意）」，被告主張連雅
    清借款逾期未還，系爭借款債務應依約已視為全部到期，且
    被告對第三人連雅清有前述借款債權存在，與被告對第三人
    連雅清所負薪資債務之給付種類相同，有客戶往來明細查詢
    、授信約定書影本在卷，足堪認定。是本院所應審酌者，厥
    為被告所負之薪資債務，於被告行使抵銷權時尚未屆清償期
    ，是否得主張抵銷，茲析述如下：
(一)、按民法第334 條第1 項之所以規定需屆清償期始得抵銷，乃
    因主動債權倘未屆清償期，則其債權人不得請求清償，故亦
    不得以該債權供抵銷之用；惟在被動債權，因債務人本得拋
    棄期限利益而為期前清償，故其所負債務雖未屆清償期，如
    其對他方之債權已屆清償期，仍得主張抵銷。是本件之被動
    債權即連雅清之薪資債權於被告主張抵銷時，雖尚未屆清償
    期，然被動債權及連雅清既願拋棄期限利益而與其已到期之
    借款債權為抵銷，其抵銷仍應為法之所許。
(二)、再按受債權扣押命令之第三債務人，於扣押後，始對其債權
    人取得債權者，不得以其所取得之債權與受扣押之債權為抵
    銷，民法第340 條定有明文，依反面解釋，受債權扣押命令
    之第三債務人若對其債權人於收受扣押命令前已取得債權，
    自仍得主張與受扣押之債權互為抵銷（最高法院83 年 度台
    上字第152 號判決意旨參照），是被告以受扣押命令前已取
    得之借款債權，與受扣押之薪資債權為抵銷，於法並無不合
    ，原告指摘被告所為之抵銷行為與法定要件不符，顯屬無據
    。原告雖另稱：被告與連君間係屬單方之私法行為，而原告
    所聲請核發之扣押命令乃為公法性質之執行處分，依公法優
    先於私法之法律概念，該執行命令之效力應高於其雙方間之
    抵銷程序等語，惟查，本件第三債務人即被告既於扣押前對
    其債權人已取得債權，依民法第340 條規定，尚無不許其抵
    銷之理，原告前開之主張，要無理由。
六、因本案事證已臻明確，兩造其餘主張及攻擊防禦方法、所提
    之證據，經本院斟酌後與本件判決結果已不生影響，故不一
    一論列，附此敘明。
七、結論：本件原告之訴為無理由，依民事訴訟法第78條，判決
    如主文。
中　　華　　民　　國　　96　　年　　3 　　月　　20　　日
                  民事第三庭    法　官　邱育佩
以上正本係照原本作成。
如對本判決上訴，須於判決送達後20日內向本院提出上訴狀。
中　　華　　民　　國　　96　　年　　3 　　月　　20　　日
                            書記官　王苑琦
